【裁判字號】    89,上更(一),1040
【裁判日期】    900629
【裁判案由】    背信
【裁判全文】
臺灣高等法院刑事判決                八十九年度上更(一)字第一○四○號
      上  訴  人  乙○○
      即  被  告
      共      同  詹慶堂
      選任辯護人
      上  訴  人  甲○○
      即  被  告
      選任辯護人  孫銘豫
      上  訴  人  丁○○
      即  被  告
右上訴人因背信案件，不服臺灣桃園地方法院八十四年度訴字第八六四號號，中華民
國八十五年六月十日第一審判決（起訴案號：臺灣臺北地方法院檢察署八十四年度偵
字第一０四九、一四七四、一四七五號）提起上訴，經判決後，由最高法院發回更審
，本院判決如左：
      主      文
原判決撤銷。
乙○○、丙○○○、甲○○、丁○○共同連續為他人處理事務，意圖為第三人不法之
利益，而為違背其任務之行為，致生損害於本人之財產，乙○○處有期徒刑年陸月
；丙○○○處有期徒刑貳年陸月；甲○○、丁○○各處有期徒刑壹年陸月。
      事      實
一、乙○○、丙○○○、甲○○、丁○○等四人原分別在桃園縣觀音農會任職總幹事
    、信用部主任、放款經辦人及調查員，乙○○受該農會之託，應依農會法第三十
    一條規定秉持理事會決議執行之任務，向理事會負責，而丙○○○、甲○○、丁
    ○○負責該會會員放款事宜，亦負有善盡善良管理人之注意義務，依法令及該農
    會之規定詳為審核之任務，渠等均明知依該農會信用部管理辦法第十一條規定，
    對每一會員及其同戶家屬放款總額不得超過農會信用部前一年度決算淨值百分之
    二十五，而該農會民國七十九年度至八十一年度之決算淨值分別為新台幣（下同
    ）二千三百三十四萬五千四百八十三元、二千八百五十七萬零二百七十四元、三
    千三百九十三萬七千四百二十六元，經該農會代表大會決議八十年度至八十二年
    度對同一會員及其同戶家屬放款總額分別不得超過一千五百萬元、二千八百萬元
    、三千萬元，竟共同意圖為第三人不法之利益，明知以陳良現（經檢察官移併台
    灣彰化地方法院審理中）、陳良發、陳良欲、胡冠林、「闕姓」成年男子等為首
    之「羅斯國際開發有限公司」擬以集中借款分散貸款之方式規避上揭規定向該農
    會貸款，竟與陳良現等人共同基於概括犯意，由胡冠林以每人五萬元之代價找來
    如附表一所示之徐阿木等五十六個人頭戶，再由闕姓成年男子將上開人頭戶之戶
    籍遷入觀音鄉址，乙○○、丙○○○、甲○○、丁○○等人旋自八十年七月十九
    日起至八十二年七月二十九日止，陸續對附表一編號一至五十六所示之人貸放如
    附表所示之金額，該等如附表一編號一至五十六所示之借款人隨即將貸款之款項
    撥至陳良現等人帳戶。其中附表一編號七至五十六之貸款戶自八十二年六月一日
    起即逾期未再償還任何本息，致生損害於觀音鄉農會及農會會員。另外，附表一
    編號一至五之貸款（每一貸款戶之貸款額為一千五百萬元，共計七千五百萬元）
    因所提供抵押物即觀音鄉○○村段第三四四地號等十九筆土地之第二順位抵押權
    人祈蘇月梅以七千八百萬元代償本息，而未生損害於告訴人觀音鄉農會或農會會
    員。又乙○○、丙○○○、甲○○、丁○○等四人復均明知依該農會辦理會員貸
    款處理要點三、規定對公共設施預定地不得放款，竟於八十年八月二十七日、
    八十一年一月十三日、八十一年四月一日，明知林典墉、陳培甲、陳良欲等人所
    提供為擔保品之土地為公共設施道路保留地、公共設施保留地，竟違背任務，對
    附表一編號六、二十九、三十、五十一至五十三之借款人貸放如上開編號所示之
    金額，其中編號六借款人李炳煌於八十二年八月二十七日到期即拒償還本息，經
    觀音鄉農會移送台灣士林地方法院強制執行，因為道路保留地經三次拍賣未拍定
    ，觀音鄉農會即承受第三次拍賣底價九百六十萬元，扣除應繳土地增值稅、訴訟
    費用、違約金、利息，共損失約八百三十萬元，致生損害於觀音鄉農會及會員。
二、案經被害人桃園縣觀音鄉農會訴請台灣桃園地方法院檢察署檢察官偵查起訴。
      理      由
壹、訊據上訴人即被告乙○○、丙○○○、甲○○、丁○○等四人均否認前開背信犯
行，並辯稱：依農會貸款規定，只要設籍於桃園縣觀音鄉，且為農會會員或為會
    員同戶之家屬，即為適格之貸款對象，本案之借款人均經被告等親自對保，所提
    供擔保品亦符合規定，至於數借款同設一址乙節，乃因農村地區習所常見，即使
    被告於審核過程或有疏失，亦難謂被告有使第三人得不法利益之意圖云云。
貳、經查：
一、按農會法第十四條規定：「農會會員每戶以一人為限。」農會法施行細則第二十
    一條規定：「本法第十四條所稱之戶，以戶籍登記為準。入會會員不限於戶長。
    」而依戶籍法第三條第一項固規定：「戶籍登記，以戶為單位。」惟戶籍法施行
    細則第五條第二項前段規定：「同一處所有性質不同之戶並存者，應依其性質分
    別立戶。」因此，依前揭農會法暨戶籍法等規定，農會會員係每一戶籍登記以一
    人為限，而同一門牌號碼處所，依法可有數個戶籍登記並存，殆可確定。本件擔
    保放款依貸款申請書、擔保放款借據及戶籍資料所載同一地址之借款人如下：
(一)、借款人陳長維（附表一編號七號，借款日八十一年八月十五日）、潘宗道（附表
    一編號八號，借款日八十一年八月十五日）、吳岱南（附表一編號三三號，借款
    日八十一年十一月十日）、林哲明（附表一編號三六號，借款日八十一年十一月
    十日）、羅福元（附表一編號五四號，借款日八十一年八月二十四日）、范循性
    （附表一編號五五號，借款日八十一年八月二十四日）等人均設籍於「桃園縣觀
    音鄉草漯村一三鄰一九九之九號」（見八十四年度偵卷第一○四九號卷(一)第四八
    頁--第五○頁、第五一頁--第五三頁、第六九頁--第七一頁、第七二頁--第七四
    頁、第一六五頁、第一六六頁），但此六人於借款當時係分別立戶，此有該六人
    之戶籍資料影本可稽（見本院卷第四三頁、四四頁、六九頁、七二頁、九○頁、
    九一頁）。
(二)、借款人林連榮（附表編號九號，借款日八十一年八月十五日）於借款時設籍「桃
    園縣觀音鄉塔腳村六鄰塔子腳一一○號」（見八十四年度偵卷第一○四九號卷(一)
    第一六七頁），借款人朱發信（附表一編號十四號，借款日八十一年三月五日）
    、李煌明（附表一編號十五號，借款日八十一年三月五日）、林永雄（附表一編
    號二二號，借款日八十一年六月二日）、陳國（附表一編號三○號，借款日八
    十一年一月十三日）、蘇子建（附表一編號五○號，借款日八十一年三月十二日
    ）等人於借款時亦設籍「桃園縣觀音鄉塔腳村六鄰塔子腳一一○號」，但此六人
    於借款當時係分別立戶，此有該六人之戶籍資料影本可稽（見本院卷第四五頁、
    五○頁、五一頁、五八頁、六六頁、八六頁）。
(三)、借款人潘開墾（附表一編號十一號，借款日八十一年十月十五日）、蔡勝源（附
    表一編號二五號，借款日八十一年九月九日）、袁玉麟（附表一編號二六號，借
    款日八十一年九月九日）、沈傳員（附表一編號二七號，借款日八十一年九月九
    日）、羅裔縫（附表一編號二八號，借款日八十一年九月九日）、潘萬標（附表
    一編號三一號，借款日八十一年十一月十三日）、鄒騰章（附表一編號三二號，
    借款日八十一年十一月三日）、蘇世傳（附表一編號三七號，借款日八十一年十
    一月九日）、許錦水（附表一編號三九號，借款日八十一年十一月十三日）、林
    苞谷（附表一編號五六號，借款日八十一年八月二十四日）等人均設籍「桃園縣
    觀音鄉草漯村一三鄰一九九之七號」（見八十四年度偵卷第一○四九號卷(一)第九
    頁--第十一頁、第十八頁--第二○頁、第二一頁--第二三頁、第二四頁--第二六
    頁、第二七頁--第二九頁、第四二頁--第四四頁、第四五頁--第四七頁、第五四
    頁--第五六頁、第六○頁--第六二頁、第七五頁--第七七頁），但此十人於借款
    當時係分別立戶，此有該十人之戶籍資料影本可稽（見本院卷第四七頁、六一頁
    、六二頁、六三頁、六四頁、六七頁、六八頁、七三頁、七五頁、九二頁）。另
    外，上揭借款人潘開墾（附表一編號十一號）、潘萬標（附表一編號三一號）於
    八十一年九月十六日均設籍「桃園縣觀音鄉草漯村一三鄰一九九之七號」，且是
    同戶（見本院卷第六七頁），然潘開墾於借款當時即八十一年十月十五日、潘萬
    標於借款當時即八十一年十一月十三日雖仍均設籍於桃園縣觀音鄉草漯村一三鄰
    一九九之七號，但已分別立戶（見本院卷第四七頁），併此敘明。
(四)、借款人杜雄宇（附表一編號十二號，借款日八十一年十月十六日）、王俊雄（附
    表一編號十三號，借款日八十一年十月二十八日）、潘春連（附表一編號四二號
    ，借款日八十一年十一月十三日）等人均設籍「桃園縣觀音鄉草漯村一○鄰草漯
    一一四之六號」（見八十四年度偵卷第一○四九號卷(一)第十二頁--第十四頁、第
    十五頁--第十七頁、第六六頁--第六八頁），但此三人於借款當時係分別立戶，
    此有該三人之戶籍資料影本可稽（見本院卷第四八頁、四九頁、七八頁）。
(五)、借款人印榮錫（附表一編號四七號，借款日八十一年三月十二日）、楊紹泉（附
    表一編號四九號，借款日八十一年三月十二日）於借款時均設籍「桃園縣觀音鄉
    塔腳村一鄰塔子腳九二號」（見八十四年度偵卷第一○四九號卷(一)第三三頁--第
    三五頁、第三九頁--第四一頁），借款人朱紀堂（附表一編號十八號，借款日八
    十一年七月三十一日）、馬阿順（附表一編號十九號，借款日八十一年七月三十
    一日）、陳長生（附表一編號二十號，借款日八十一年七月三十一日）、程宗富
    （附表一編號五一號，借款日八十一年四月一日）、趙榮洲（附表一編號五二號
    ，借款日八十一年四月一日）等人於借款時亦設籍「桃園縣觀音鄉塔腳村一鄰塔
    子腳九二號」，但此七人於借款當時係分別立戶，此有該七人之戶籍資料影本可
    稽（見本院卷五四頁、五五頁、五六頁、八三頁、八五頁、八七頁、八八頁）。
(六)、借款人朱金重（附表一編號十號，借款日八十二年六月三十日）、王福來（附表
    一編號四一號，借款日八十一年十一月十日）於借款時均設籍「桃園縣觀音鄉廣
    福村一七鄰新坡一九二號」（見八十四年度偵卷第一○四九號卷(一)第六三頁--第
    六五頁、第一五九頁、八十四年度偵字第一四七五號卷第二八頁），借款人陳禎
    榮（附表一編號三四號，借款日八十一年十二月二日）、李守剛（附表一編號三
    五號，借款日八十一年十二月二日）、李清正（附表一編號四三號，借款日八十
    二年一月十一日）等人於借款時亦設籍「桃園縣觀音鄉廣福村一七鄰新坡一九二
    號」，但此五人於借款當時係分別立戶，此有該五人之戶籍資料影本可稽（見本
    院卷第四六頁、七○頁、七一頁、七七頁、七九頁）。
(七)、借款人王開福（附表一編號四六號，借款日八十一年三月十二日）於借款時設籍
    「桃園縣觀音鄉草漯村一三鄰草漯一九九號」（見八十四年度偵卷第一○四九號
    卷(一)第三○頁--第三二頁），借款人扶武緒（附表一編號二三號，借款日八十一
    年五月十五日）、林明輝（附表一編號二四號，借款日八十二年七月二十九日）
    、李清忠（附表一編號四四號，借款日八十一年十二月十四日）、簡福裕（附表
    一編號四五號，借款日八十二年一月六日）、潘鍾堯（附表一編號五三號，借款
    日八十一年四月一日）等人於借款時亦設籍「桃園縣觀音鄉草漯村一三鄰草漯一
    九九號」，但此六人於借款當時係分別立戶，此有該六人之戶籍資料影本可稽（
    見本院卷第五九頁、六○頁、八○頁、八一頁、八二頁、八九頁）。
(八)、借款人易金風（附表一編號三八號，借款日八十一年十一月十八日）於借款時設
    籍「桃園縣觀音鄉○○村○鄰○○路五二之一號」（見八十四年度偵卷第一○四
    九號卷(一)第五七頁--第五九頁），借款人林祖仁（附表一編號四○號，借款日八
    十一年十二月二日）於借款時亦設籍「桃園縣觀音鄉○○村○鄰○○路五二之一
    號」，但此二人於借款當時係分別立戶，此有該二人之戶籍資料影本可稽（見本
    院卷第七四頁、七六頁）。
(九)、借款人楊紹坤（附表一編號十六號，借款日八十一年三月五日）、鄭純（附表一
    編號十七號，借款日八十一年三月五日）、胡冠林（附表一編號二九號，借款日
    八十一年一月十三日）於借款時均設籍「桃園縣觀音鄉○○村○鄰○○○路六六
    之一號」，但此三人於借款當時係分別立戶，此有該三人之戶籍資料影本可稽（
    見本院卷第五二頁、五三頁、六五頁）
(十)、借款人蕭良清（附表一編號二號，借款日八十年七月十九日）、許溫鑫（附表一
    編號三號，借款日八十年七月十九日）、楊天靜（附表一編號五號，借款日八十
    年七月十九日）、徐阿木（附表一編號一號，借款日八十年七月十九日）、吳文
    輝（附表一編號四號，借款日八十年七月十九日）均設籍「桃園縣觀音鄉塔腳村
    五鄰塔子腳五九號」，但此五人於借款當時係分別立戶，此有該五人之戶籍資料
    影本可稽（見本院卷第九四頁、九五頁、九七頁、一○四頁、一○五頁）。
(十一)、上揭借款人雖有多人設籍同址，但各借款人皆為獨立之戶。至於借款人李炳煌（
    附表一編號六號，借款日八十年八月二十七日）於借款時設籍「桃園縣觀音鄉○
    ○村○鄰○○○路七二號」，借款人林金鳳（附表一編號二一號，借款日八十二
    年七月二十九日）於借款時設籍「桃園縣觀音鄉○○村○鄰○○路五二之一號」
    ，與上揭借款人均設籍不同地址，故無所謂同址不同戶之問題。因此，被告等辦
    理對上揭借款人之貸款，表面上並未超過觀音鄉農會代表大會決議之八十年度至
    八十二年度對同一會員及其同戶家屬放款總額分別不得超過一千五百萬元、二千
    八百萬、三千萬元之限制。
二、惟查：
(一)、
  1.借款人陳長維（附表一編號七號，借款日八十一年八月十五日）、潘宗道（附表
  一編號八號，借款日八十一年八月十五日）、吳岱南（附表一編號三三號，借款日
  八十一年十一月十日）、林哲明（附表一編號三六號，借款日八十一年十一月十日
  ）、羅福元（附表一編號五四號，借款日八十一年八月二十四日）、范循性（附表
  一編號五五號，借款日八十一年八月二十四日）等六人於借款時雖係分立六戶，已
  如前述，但此六戶均設籍於「桃園縣觀音鄉草漯村一三鄰一九九之九號」同一地址
  。2.借款人林連榮（附表一編號九號，借款日八十一年八月十五日）、朱發信（附
  表一編號十四號，借款日八十一年三月五日）、李煌明（附表一編號十五號，借款
  日八十一年三月五日）、林永雄（附表一編號二二號，借款日八十一年六月二日）
  、陳國（附表一編號三○號，借款日八十一年一月十三日）、蘇子建（附表一編
  號五○號，借款日八十一年三月十二日）等六人於借款時雖係分立六戶，已如前述
  ，但此六戶均設籍「桃園縣觀音鄉塔腳村六鄰塔子腳一一○號」同一地址。3.借款
  人潘開墾（附表一編號十一號，借款日八十一年十月十五日）、蔡勝源（附表一編
  號二五號，借款日八十一年九月九日）、袁玉麟（附表一編號二六號，借款日八十
  一年九月九日）、沈傳員（附表一編號二七號，借款日八十一年九月九日）、羅裔
  縫（附表一編號二八號，借款日八十一年九月九日）、潘萬標（附表一編號三一號
  ，借款日八十一年十一月十三日）、鄒騰章（附表一編號三二號，借款日八十一年
  十一月三日）、蘇世傳（附表一編號三七號，借款日八十一年十一月九日）、許錦
  水（附表一編號三九號，借款日八十一年十一月十三日）、林苞谷（附表一編號五
  六號，借款日八十一年八月二十四日）等十人於借款時雖係分立十戶，已如前述，
  但此十戶均設籍「桃園縣觀音鄉草漯村一三鄰一九九之七號」同一地址。4.借款人
  杜雄宇（附表一編號十二號，借款日八十一年十月十六日）、王俊雄（附表一編號
  十三號，借款日八十一年十月二十八日）、潘春連（附表一編號四二號，借款日八
  十一年十一月十三日）等三人於借款時雖係分立三戶，已如前述，但此三戶均設籍
  「桃園縣觀音鄉草漯村一○鄰草漯一一四之六號」同一地址。5.借款人印榮錫（附
  表一編號四七號，借款日八十一年三月十二日）、楊紹泉（附表一編號四九號，借
  款日八十一年三月十二日）、朱紀堂（附表一編號十八號，借款日八十一年七月三
  十一日）、馬阿順（附表一編號十九號，借款日八十一年七月三十一日）、陳長生
  （附表一編號二十號，借款日八十一年七月三十一日）、程宗富（附表一編號五一
  號，借款日八十一年四月一日）、趙榮洲（附表一編號五二號，借款日八十一年四
  月一日）等七人於借款時雖係分立七戶，已如前述，但此七戶均設籍「桃園縣觀音
  鄉塔腳村一鄰塔子腳九二號」同一地址。6.借款人朱金重（附表一編號十號，借款
  日八十二年六月三十日）、王福來（附表一編號四一號，借款日八十一年十一月十
  日）、陳禎榮（附表一編號三四號，借款日八十一年十二月二日）、李守剛（附表
  一編號三五號，借款日八十一年十二月二日）、李清正（附表一編號四三號，借款
  日八十二年一月十一日）等五人於借款時雖係分立五戶，已如前述，但此五戶均設
  籍「桃園縣觀音鄉廣福村一七鄰新坡一九二號」同一地址。7.借款人王開福（附表
  一編號四六號，借款日八十一年三月十二日）、扶武緒（附表一編號二三號，借款
  日八十一年五月十五日）、林明輝（附表一編號二四號，借款日八十二年七月二十
  九日）、李清忠（附表一編號四四號，借款日八十一年十二月十四日）、簡福裕（
  附表一編號四五號，借款日八十二年一月六日）、潘鍾堯（附表一編號五三號，借
  款日八十一年四月一日）等六人於借款時雖係分立六戶，已如前述，但此六戶均設
  籍「桃園縣觀音鄉草漯村一三鄰草漯一九九號」同一地址。8.借款人易金風（附表
  一編號三八號，借款日八十一年十一月十八日）、借款人林祖仁（附表一編號四○
  號，借款日八十一年十二月二日）等二人於借款時雖係分立二戶，已如前述，但此
  二戶均設籍「桃園縣觀音鄉○○村○鄰○○路五二之一號」同一地址。9.借款人楊
  紹坤（附表一編號十六號，借款日八十一年三月五日）、鄭純（附表一編號十七號
  ，借款日八十一年三月五日）、胡冠林（附表一編號二九號，借款日八十一年一月
  十三日）等三人於借款時雖係分立三戶，已如前述，但此三戶均設籍「桃園縣觀音
  鄉○○村○鄰○○○路六六之一號」同一地址。10.借款人蕭良清（附表一編號二號
  ，借款日八十年七月十九日）、許溫鑫（附表一編號三號，借款日八十年七月十九
  日）、楊天靜（附表一編號五號，借款日八十年七月十九日）、徐阿木（附表一編
  號一號，借款日八十年七月十九日）、吳文輝（附表一編號四號，借款日八十年七
  月十九日）等五人於借款時雖係分立五戶，已如前述，但此五戶均設籍「桃園縣觀
  音鄉塔腳村五鄰塔子腳五九號」同一地址。上揭借款人分別立戶但多人設籍同址之
  情形，顯與常理有違，足見上揭借款人係為規避前述放款總額限制而為借款之人頭
  戶。
(二)、
  1.借款人徐阿木（附表一編號一號）於八十年六月二十五日遷入桃園縣觀音鄉塔腳
    村五鄰塔子腳五九號（見本院卷第一○四頁），於八十年七月十九日即借款，其
    間不到一個月；蕭良清（附表一編號二號）於八十年六月二十七日遷入桃園縣觀
    音鄉塔腳村五鄰塔子腳五九號（見本院卷第九四頁），於八十年七月十九日即借
    款，其間不到一個月；許溫鑫（附表一編號三號）於八十年六月十八日遷入桃園
    縣觀音鄉塔腳村五鄰塔子腳五九號（見本院卷第九五頁），於八十年七月十九日
    即借款，其間不到二個月；吳文輝（附表一編號四號）於八十年七月八日遷入桃
    園縣觀音鄉塔腳村五鄰塔子腳五九號（見本院卷第一○五頁），於八十年七月十
    九日即借款，其間不到一個月；楊天靜（附表一編號五號）於八十年六月十八日
    遷入桃園縣觀音鄉塔腳村五鄰塔子腳五九號（見本院卷第九七頁），於八十年七
    月十九日即借款，其間不到二個月；陳長維（附表一編號七號）於八十一年八月
    十三日遷入桃園縣觀音鄉草漯村一三鄰一九九之九號（見本院卷第四三頁），於
    八十一年八月十五日即借款，其間不到一個月；潘宗道（附表一編號八號）於八
    十一年八月十三日遷入桃園縣觀音鄉草漯村一三鄰一九九之九號（見本院卷第四
    四頁），於八十一年八月十五日即借款，其間不到一個月；林連榮（附表一編號
    九號）於八十年十二月十九日遷入桃園縣觀音鄉塔腳村六鄰塔子腳一一○號（見
    本院卷第四五頁），於八十一年八月十五日借款，其間不到八個月；朱金重（附
    表一編號十號）於八十一年十一月二日遷入桃園縣觀音鄉廣福村一七鄰新坡一九
    二號（見本院卷第四六頁），於八十二年六月三十日借款，其間不到七個月；潘
    開墾（附表一編號十一號）於八十一年九月十八日遷入桃園縣觀音鄉草漯村一三
    鄰一九九之七號（見本院卷第四七頁），於八十一年十月十五日即借款，其間不
    到一個月；杜雄宇（附表一編號十二號）於八十一年九月二十三日遷入桃園縣觀
    音鄉草漯村一○鄰草漯一一四之六號（見本院卷第四八頁），於八十一年十月十
    六日即借款，其間不到一個月；王俊雄（附表一編號十三號）於八十一年十月七
    日遷入桃園縣觀音鄉草漯村一○鄰草漯一一四之六號（見本院卷第四九頁），於
    八十一年十月二十八日即借款，其間不到一個月；朱發信（附表一編號十四號）
    於八十年十二月十一日遷入桃園縣觀音鄉塔腳村六鄰塔子腳一一○號（見本院卷
    第五○頁），於八十一年三月五日借款，其間不到二個月；李煌明（附表一編號
    十五號）於八十年十二月十一日遷入桃園縣觀音鄉塔腳村六鄰塔子腳一一○號（
    見本院卷第五一頁），於八十一年三月五日借款，其間不到三個月；楊紹坤（附
    表一編號十六號）於八十一年一月四日遷入桃園縣觀音鄉○○村○鄰○○○路六
    六之一號（見本院卷第五二頁），於八十一年三月五日借款，其間不到三個月；
    鄭純（附表一編號十七號）於八十一年一月四日遷入桃園縣觀音鄉○○村○鄰○
    ○○路六六之一號（見本院卷第五三頁），於八十一年三月五日借款，其間不到
    三個月；朱紀堂（附表一編號十八號）於八十一年二月二十五日遷入桃園縣觀音
    鄉塔腳村一鄰塔子腳九二號（見本院卷第五四頁），於八十一年七月三十一日借
    款，其間不到六個月；馬阿順（附表一編號十九號）於八十一年二月二十五日遷
    入桃園縣觀音鄉塔腳村一鄰塔子腳九二號（見本院卷第五五頁），於八十一年七
    月三十一日借款，其間不到六個月；陳長生（附表一編號二十號）於八十一年二
    月二十日遷入桃園縣觀音鄉塔腳村一鄰塔子腳九二號（見本院卷第五六頁），於
    八十一年七月三十一日借款，其間不到六個月；林永雄（附表一編號二二號）於
    八十年十二月十一日遷入桃園縣觀音鄉塔腳村六鄰塔子腳一一○號（見本院卷第
    五八頁），於八十一年六月二日借款，其間不到六個月；扶武緒（附表一編號二
    三號）於八十一年二月一日遷入桃園縣觀音鄉草漯村一三鄰草漯一九九號（見本
    院卷第五九頁），於八十一年五月十五日借款，其間不到四個月；林明輝（附表
    一編號二四號）於八十一年十一月二日遷入桃園縣觀音鄉草漯村一三鄰草漯一九
    九號（見本院卷第六○頁），於八十二年七月二十九日借款，其間不到九個月；
    蔡勝源（附表一編號二五號）於八十一年八月二十日遷入桃園縣觀音鄉草漯村一
    三鄰一九九之七號（見本院卷第六一頁），於八十一年九月九日即借款，其間不
    到一個月；袁玉麟（附表一編號二六號）於八十一年八月二十日遷入桃園縣觀音
    鄉草漯村一三鄰一九九之七號（見本院卷第六二頁），於八十一年九月九日即借
    款，其間不到一個月；沈傳員（附表一編號二七號）於八十一年九月五日遷入桃
    園縣觀音鄉草漯村一三鄰一九九之七號（見本院卷第六三頁），八十一年九月九
    日即借款，其間不到一個月；羅裔縫（附表一編號二八號）於八十一年九月五日
    遷入桃園縣觀音鄉草漯村一三鄰一九九之七號（見本院卷第六四頁），於八十一
    年九月九日即借款，其間不到一個月；胡冠林（附表一編號二九號）於八十一年
    一月四日遷入桃園縣觀音鄉○○村○鄰○○○路六六之一號（見本院卷第六五頁
    ），於八十一年一月十三日即借款，其間不到一個月；陳國（附表一編號三○
    號）於八十年十二月十九日遷入桃園縣觀音鄉塔腳村六鄰塔子腳一一○號（見本
    院卷第六六頁），於八十一年一月十三日即借款，其間不到一個月；潘萬標（附
    表一編號三一號）於八十一年九月十六日遷入桃園縣觀音鄉草漯村一三鄰一九九
    之七號（見本院卷第六七頁），於八十一年十一月十三日即借款，其間不到二個
    月；鄒騰章（附表一編號三二號）於八十一年九月二十五日遷入桃園縣觀音鄉草
    漯村一三鄰一九九之七號（見本院卷第六八頁），於八十一年十一月三日即借款
    ，其間不到二個月；吳岱南（附表一編號三三號）於八十一年十月七日遷入桃園
    縣觀音鄉草漯村一三鄰一九九之九號（見本院卷第六九頁），於八十一年十一月
    十日即借款，其間不到二個月；陳禎榮（附表一編號三四號）於八十一年十一月
    五日遷入桃園縣觀音鄉廣福村一七鄰新坡一九二號（見本院卷第七○頁），於八
    十一年十二月二日即借款，其間不到一個月；李守剛（附表一編號三五號）於八
    十一年十一月十日遷入桃園縣觀音鄉廣福村一七鄰新坡一九二號（見本院卷第七
    一頁），於八十一年十二月二日即借款，其間不到一個月；林哲明（附表一編號
    三六號）於八十一年十月六日遷入桃園縣觀音鄉草漯村一三鄰一九九之九號（見
    本院卷第七二頁），於八十一年十一月十日即借款，其間不到二個月；蘇世傳（
    附表一編號三七號）於八十一年十月七日遷入桃園縣觀音鄉草漯村一三鄰一九九
    之七號（見本院卷第七三頁），於八十一年十一月九日即借款，其間不到二個月
    ；易金風（附表一編號三八號）於八十一年十月六日遷入桃園縣觀音鄉○○村○
    鄰○○路五二之一號（見本院卷第七四頁），於八十一年十一月十八日即借款，
    其間不到二個月；許錦水（附表一編號三九號）於八十一年九月十八日遷入桃園
    縣觀音鄉草漯村一三鄰一九九之七號（見本院卷第七五頁），於八十一年十一月
    十三日即借款，其間不到二個月；借款人林祖仁（附表一編號四○號）於八十一
    年十月七日遷入桃園縣觀音鄉○○村○鄰○○路五二之一號（見本院卷第七六頁
    ），八十一年十二月二日即借款，其間不到二個月；王福來（附表一編號四一號
    ）於八十一年十一月二日遷入桃園縣觀音鄉廣福村一七鄰新坡一九二號（見本院
    卷第七七頁），於八十一年十一月十日即借款，其間不到一個月；潘春連（附表
    一編號四二號）於八十一年九月十六日遷入桃園縣觀音鄉草漯村一○鄰草漯一一
    四之六號（見本院卷第七八頁），於八十一年十一月十三日即借款，其間不到二
    個月；李清正（附表一編號四三號）於八十一年十一月五日遷入桃園縣觀音鄉廣
    福村一七鄰新坡一九二號（見本院卷第七九頁），於八十二年一月十一日借款，
    其間不到三個月；李清忠（附表一編號四四號）於八十一年十一月三日遷入桃園
    縣觀音鄉草漯村一三鄰草漯一九九號（見本院卷第八○頁），於八十一年十二月
    十四日即借款，其間不到二個月；簡福裕（附表一編號四五號）於八十一年十一
    月五日遷入桃園縣觀音鄉草漯村一三鄰草漯一九九號（見本院卷第八一頁），於
    八十二年一月六日借款，其間不到三個月；王開福（附表一編號四六號）於八十
    一年二月一日遷入桃園縣觀音鄉草漯村一三鄰草漯一九九號（見本院卷第八二頁
    ），於八十一年三月十二日即借款，其間不到二個月；印榮錫（附表一編號四七
    號）於八十一年三月五日遷入桃園縣觀音鄉塔腳村一鄰塔子腳九二號（見本院卷
    第八三頁），於八十一年三月十二日即借款，其間不到一個月；楊紹泉（附表一
    編號四九號）於八十一年二月二十日遷入桃園縣觀音鄉，塔腳村一鄰塔子腳九二
    號（見本院卷第八五頁）於八十一年三月十二日即借款，其間不到一個月；蘇子
    建（附表一編號五○號）於八十年十二月十九日遷入桃園縣觀音鄉塔腳村六鄰塔
    子腳一一○號（見本院卷第八六頁），於八十一年三月十二日借款，其間不到三
    個月；程宗富（附表一編號五一號）於八十一年二月十八日遷入桃園縣觀音鄉塔
    腳村一鄰塔子腳九二號（見本院卷第八七頁），於八十一年四月一日即借款，其
    間不到二個月；趙榮洲（附表一編號五二號）於八十一年二月十八日遷入桃園縣
    觀音鄉塔腳村一鄰塔子腳九二號（見本院卷第八八頁），於八十一年四月一日即
    借款，其間不到二個月；潘鍾堯（附表一編號五三號）於八十一年二月一日遷入
    桃園縣觀音鄉草漯村一三鄰草漯一九九號（見本院卷第八九頁），於八十一年四
    月一日即借款，其間不到二個月；羅福元（附表一編號五四號）於八十一年八月
    十七日遷入桃園縣觀音鄉草漯村一三鄰一九九之九號（見本院卷第九○頁），於
    八十一年八月二十四日即借款，其間不到一個月；范循性（附表一編號五五號）
    於八十一年八月十七日遷入桃園縣觀音鄉草漯村一三鄰一九九之九號（見本院卷
    第九一頁），於八十一年八月二十四日即借款，其間不到一個月；林苞谷（附表
    一編號五六號）於八十一年八月十七日遷入桃園縣觀音鄉草漯村一三鄰一九九之
    七號（見本院卷第九二頁），於八十一年八月二十四日即借款，其間不到一個月
    。
  2.據上統計分析，借款人徐阿木（附表一編號一號）、蕭良清（附表一編號二號）
    、吳文輝（附表一編號四號）、陳長維（附表一編號七號）、潘宗道（附表一編
    號八號）、潘開墾（附表一編號十一號）、杜雄宇（附表一編號十二號）、王俊
    雄（附表一編號十三號）、蔡勝源（附表一編號二五號）、袁玉麟（附表一編號
    二六號）、沈傳員（附表一編號二七號）、羅裔縫（附表一編號二八號）、胡冠
    林（附表一編號二九號）、陳國（附表一編號三○號）、陳禎榮（附表一編號
    三四號）、李守剛（附表一編號三五號）、王福來（附表一編號四一號）、印榮
    錫（附表一編號四七號）、楊紹泉（附表一編號四九號）、羅福元（附表一編號
    五四號）、范循性（附表一編號五五號）、林苞谷（附表一編號五六號）等二十
    二人於遷入桃園縣觀音鄉不到一個月即向桃園縣觀音鄉農會貸款；借款人許溫鑫
    （附表一編號三號）、楊天靜（附表一編號五號）、朱發信（附表一編號十四號
    ）、潘萬標（附表一編號三一號）、鄒騰章（附表一編號三二號）、吳岱南（附
    表一編號三三號）、林哲明（附表一編號三六號）、蘇世傳（附表一編號三七號
    ）、易金風（附表一編號三八號）、許錦水（附表一編號三九號）、林祖仁（附
    表一編號四○號）、潘春連（附表一編號四二號）、李清忠（附表一編號四四號
    ）、王開福（附表一編號四六號）、程宗富（附表一編號五一號）、趙榮洲（附
    表一編號五二號）、潘鍾堯（附表一編號五三號）等十七人於遷入桃園縣觀音鄉
    不到二個月即向桃園縣觀音鄉農會貸款；借款人李煌明（附表一編號十五號）、
    楊紹坤（附表一編號十六號）、鄭純（附表一編號十七號）、李清正（附表一編
    號四三號）、簡福裕（附表一編號四五號）、蘇子建（附表一編號五○號）等六
    人於遷入桃園縣觀音鄉不到三個月即向桃園縣觀音鄉農會貸款；借款人扶武緒（
    附表一編號二三號）一人於遷入桃園縣觀音鄉不到四個月即向桃園縣觀音鄉農會
    貸款；借款人朱紀堂（附表一編號十八號）、馬阿順（附表一編號十九號）、陳
    長生（附表一編號二十號）、林永雄（附表一編號二二號）等四人於遷入桃園縣
    觀音鄉不到六個月即向桃園縣觀音鄉農會貸款；借款人朱金重（附表一編號十號
    ）一人於遷入桃園縣觀音鄉不到七個月即向桃園縣觀音鄉農會貸款；借款人林連
    榮（附表一編號九號）一人於遷入桃園縣觀音鄉不到八個月即向桃園縣觀音鄉農
    會貸款；借款人林明輝（附表一編號二四號）一人於遷入桃園縣觀音鄉不到九個
    月即向桃園縣觀音鄉農會貸款。顯然上揭借款人中多數係在遷入桃園縣觀音鄉不
    久後即辦理鉅額貸款，亦與常情不符，益證其係以人頭戶借款之犯行。
三、本案如附表一編號七至二十四號、編號四十六至五十三號借款人之保證人均為陳
    良發，另附表一編號第二十九至第四十五號借款人之保證人均為陳培甲，而同為
    借款人之徐阿木又為附表一編號十至十三號、第二十一號、二十四號至二十八號
    、第三十二號至三十七號，第五十四號至第五十六號借款人之保證人；同為借款
    人之吳文輝則為編號第七至九號、第二十二至二十三號借款人之保證人；附表一
    編號八之借款人亦為附表一編號第十四至第二十號、第三十一號、第三十八至第
    四十二號借款人之保證人。由前開資料顯示，上開之人或一人為數借款人之保證
    人，或互為借款人及保證人，此種保証方式，顯然違反金融機構放款應分散風險
    之原則而失卻保證之意義，被告等職司放款業務多年，竟視而未見，已違常情，
    又觀諸附表所示之借款人提供之擔保品，係分別由陳良發、曹永連、陳培甲、陳
    永欲、謝土水等人提供，而卷附擔保放款借據所載借款人陳長維、潘宗道、吳岱
    南、林哲明、羅福元、范循性均設籍於「桃園縣觀音鄉草漯村一三鄰一九九－九
    號」，借款人林連榮、朱發信、李煌明、林永雄、陳國均設籍「桃園縣觀音鄉
    塔腳村六鄰塔子腳一一０號」，借款人潘開墾、蔡勝源、袁玉麟、沈傳員、羅裔
    縫、潘萬標、鄒騰章、蘇世傳、許錦水、林苞谷均設籍「桃園縣觀音鄉草漯村一
    三鄰一九九－七號」，借款人林雄宇、王俊雄、潘春連均設籍「桃園縣觀音鄉草
    漯村一０鄰草漯一一四－六號」，借款人朱紀堂、馬阿順、陳長生、楊紹泉、程
    宗富、趙榮洲均設籍「桃園縣觀音鄉塔腳村一鄰塔子腳九二號」，借款人朱金重
    、陳禎榮、李守剛、王福來、李清正均設籍「桃園縣觀音鄉廣福村一七鄰新坡一
    九二號」，借款人扶武緒、林明輝、李清忠、簡福裕、王開福、潘鍾堯均設籍「
    桃園縣觀音鄉草漯村一三鄰草漯一九九號」，均已如前述，並有擔保放款借據五
    十一紙在卷可稽。依上開資料彙整分析，少則三人設籍一址，多則十人同住一址
    ，且實際上並未居住設籍地（詳見原審退回之信封），稍加注意即可發現上開借
    款人均為人頭戶，而被告丙○○○於原審審理時亦坦稱：「貸款時每個人都有來
    對保，‧‧‧」等語（見原審八十五年三月二十二日訊問筆錄），被告於核保時
    非不能查究其等間之關係，當可發現陳良現係以集中一人，分散貸款之手法，尋
    覓人頭貸款，詎被告等均視若無睹，未加查察。
四、附表一編號十借款人朱金重以陳良發土地提供擔保於八十二年六月三十日向觀音
    鄉農會借款二千四百萬元，同日開具三張活期存款取款條金額計0000000
    0元償還李炳煌等二十四戶利息，另外償還徐阿木等三十二戶利息，同日共償還
    五十六戶利息，利息總計二三、九三二、五六六元，有朱金重三張活期存款取款
    條及放款利息收入傳票五十六張在卷可稽。又附表一編號二十四借款人林明輝亦
    以陳良發土地提供擔保於八十二年七月二十九日向觀音鄉農會借款一千六百萬元
    ，同日陳明輝開具存款取款條償還李炳煌等二十二戶貸款利息，金額計五、五三
    五、０００元，次日再開具四、八五七、六七九元活期存款取款條償還陳國等
    十二戶貸款利息，金額計二、七七二、六七九元，其餘金額二、０八五、０００
    電匯倉庫中壢支庫九存款戶內，均有活期存款取款條、放款利息收入傳票、電匯
    單附卷可考。由上開借款人償還利息之方式顯示，被告等當可發現上開借款戶均
    非本人償還利息，而係由單一戶頭一次集中償還利息，該借款不過為人頭戶而已
    ，狀至顯然，況共犯陳良現於原審審理時亦證稱：「這些人都是我的朋友或胡冠
    林找來的，一般要有會員才能辦融資，我有給他們車馬費五萬元，保證人是我職
    員，手上都有不動產，‧‧‧」、「胡冠林替我找人頭的，‧‧‧。由總務闕先
    生替他們代辦遷入觀音鄉戶籍。找人頭是因農會規定須有會員資格，如要貸一億
    元土地至少需要有五個會員，‧‧‧」等語（見原審八十五年三月二十二日、同
    年四月五日訊問筆錄），證人即代書許源隆於原審審理時證稱：「‧‧‧，貸款
    時‧‧‧，（土地買賣）契約書是陳先生（即陳良現）自己提供的，‧‧‧」、
    「‧‧‧，我給主辦人甲○○辦，她曾經問我，我有說這是陳先生公司職員，‧
    ‧‧。我有說陳先生公司的人，陳先生是指陳良現」等語（見原審八十五年三月
    二十二日訊問筆錄），證人陳培甲於原審審理時證稱：「‧‧‧，他（即陳良現
    ）找到土地時再跟我配合，他以我名字買土地。賣土地時給我仲介費‧‧‧有三
    百萬。所以我當他的連帶保證人。‧‧‧」、「他說辦得差不多了，就叫我去對
    保，‧‧‧」等語（見原審八十五年四月五日訊問筆錄），證人陳良發於原審審
    理時證稱：「我們土地謄本拿給農會人員去評估，看可貸至多少錢，評估以後不
    到成數，我大哥就作手腳。他們（即農會）核定的貸款額高於我們的買賣價金，
    所以我大哥就做手腳」等語（見原審八十五年二月二十六日訊問筆錄），益徵被
    告等四人應知陳良現係以人頭戶違法貸款，以規避農會信用部業務管理辦法第十
    一條就農會信用部對每一會員及其同戶家屬放款總額不得超過農會信用部前一年
    度決算淨值百分之二十五之規定。此外並有農會信用部業務管理辦法及觀音鄉農
    會八十年度至八十二年度代表大會決議之貸款最高限額各一紙在卷可憑，而被告
    等四人貸予陳良現之數額遠高於上開最高貨數額，亦有桃園縣觀音鄉農會八十五
    年二月十二日桃觀鄉農信字第三一四號函暨所附借據五十紙存卷可稽。
五、台北市○○區○○段一小段第四三二地號，使用區分為公共設施道路保留地；八
    十一年一月十三日貸放胡冠林（附表一編號二九號）、陳國（附表一編號三十
    號）等二戶擔保放款計二千五百萬元，所徵擔保品：台北市○○區○○段二小段
    第六五八地號，使用區分為公園用地；八十一年四月一日貸放程宗富（附表一編
    號五一號）、趙榮洲（附表一編號五二號）、潘鐘堯（附表一編號五三號）等三
    戶擔保放款計六千萬元，所徵擔保品：台北市北投區第一七三－三地號，使用區
    分為公共設施保留地。此固然均與「觀音鄉農會辦理會員貸款處理要點」三、乙
    、註「分區使用編定為‧‧‧，機關學校，‧‧‧等公共設施預定地。以上土
    地徵收標準不一購買賣資格限制，‧‧‧，再者此類擔保品於債務人無法清償債
    務時，依法訴追無人問津，債權確保不易，應不予受理。」之規定不符。（此有
    觀音鄉農會辦理會員貸款處理要點、中央存款保險股份有限公司觀音鄉農會信用
    部八十三年度檢查報告各一份在卷可稽）。然依觀音鄉農會辦理會員貸款處理要
    點規定，以建物含基地為擔保貸款，無須檢附使用分區說明。李炳煌申請貸款所
    提供台北市○○區○○段第四三二地號土地之土地登記簿謄本標示為「建」；再
    台北市○○區○○段第二小段第六五八地號土地迄八十一年一月十三日抵押貸款
    核貸後之八十二年一月十五日始變更登記為公園保留地，而該土地登記簿及地籍
    圖謄本所記載之地目均為「田」；至臺北市○○區○○段第一七三之三地號土地
    ，則於八十一年四月一日貸款後之八十一年五月十一日始被公告變更為道路用地
    ，其土地登記簿謄本所載之地目為「田」。此有台北市政府都市發展局八十五年
    九月十一日北市都二字第八五一五四三三號、八十五年八月二十六日北市都二字
    第八五一四五０四號函影本為憑（見本院前審卷第四十八至五十頁、第八十九頁
    、第九十四頁）。因此，就此部分，被告等並未違反「觀音鄉農會辦理會員貸款
    處理要點」之規定。被告等據此辯稱伊等係依土地登記資料辦理放款，並無背信
    情事云云。然查，此部分之貸款戶亦屬陳良現等人為分散貸款、規避放款總額限
    制，而尋覓之人頭貸款戶，為被告等所明知，已如前述。被告等於此部分之放款
    行為，仍係意圖為陳良現等人不法利益，而為違背其任務之行為。
六、又被告等核貸時對個人信用調查表本應詳實調查並填載借戶之經營事業或職業，
    及每年家庭收支估價，而觀諸本件觀音鄉農會個人信用調查表，均僅記載其從事
    行業性質或服務單位名稱，對借戶服務單位所在地、職位等均未充分調查據實記
    載。且經查各借款人所提供之綜合薪資所得扣繳憑單，其中除顯示所得所屬年月
    集中於八十年六月至十二月外，其薪資所得總額均未滿十萬元，至於借戶是否尚
    有其他收入，每年家庭收入及支出多少，則均闕如未查，此有借款人個人信用調
    查表及前開檢查報告在卷可按，以該等低微之收入卻申貸介於一千二百五十萬元
    至二千八百萬元間之鉅額貸款，顯不相稱，惟被告等於徵信調查時均未對借款戶
    還款能力詳加審核，以作為核貸之參考依據，雖借款人等均有提供土地作為擔保
    品，惟查封拍賣擔保品係最後不得已之手段，不僅曠日費時，且拍賣之價格衡情
    均較一般市價為低，不若直接向借款人求償便利確實，被告等不為此途，與授信
    需講求之安全性不符，顯有違誠信義務所要求之信任關係。
七、被告等四人違背農會信用部業務管理辦法及該農會辦理會員貸款處理要點之規定
    ，對陳良現放款總額超過農會信用部前一年度決算淨值百分之二十五，且對陳良
    現等提供之機關學校、道路等公共設施預定地為擔保品核准放款，使陳良現取得
    逾越上開限制之放款，導致大額授信過份集中陳良現一人，大大增高農會之風險
    ，而影響農會之穩建經營額之利益，並於陳良現等人無法清償債務時，因上開供
    為擔保品之土地均為公共設施預定地，變賣不易，拍賣底價遠低於貸款數額，如
    李炳煌（附表一編號六）所提供之擔保品為林典墉所有坐落台北市○○區○○段
    一小段四三二地號土地及建物，業經政府公告為公共設施道路保留地，因李炳煌
    於八十二年八月二十七日到期即拒償還本息，經觀音鄉農會移送台灣士林地方法
    院強制執行，因為道路保留地經三次拍賣未拍定，觀音鄉農會即承受第三次拍賣
    底價九百六十萬元，扣除應繳土地增值稅、訴訟費用、違約金、利息，造成該農
    會共損失約八百三十萬元，而陳良現對附表所示之人之貸款自八十二年六月起即
    逾期未再償任何本息，共積欠利息五億餘元，致生損害於觀音鄉農會及農會會員
    。
八、有關附表一編號一至五貸款戶放款部分，被告等辯稱就桃園縣觀音鄉○○段第三
    四四地號等十九筆土地，其土地登記簿謄本所載編定使用種類均記載為一般農業
    區農牧用地，並無任何都市計劃內土地之記載，被告等信賴土地登記而核准放款
    ，並無違背受任義務，況吳文輝等五人提供該十九筆土地貸款部分，業經其等於
    八十三年六月以一億元出售，並清償貸款完畢，告訴人並無損害，足證伊等並無
    違背受任義務之情事云云。然查，附表一編號一至五之貸款戶係陳良現等為分散
    貸款、規避放款總額限制，而尋覓之人頭貸款戶，為被告等所明知，已如前述。
    被告等就該五貸款戶之核准放款行為，顯係意圖為陳良現等人不法利益，而為違
    背其任務之行為。雖然吳文輝等五人提供桃園縣觀音鄉草漯村三四四號等十九筆
    土地向告訴人貸款部分嗣經吳文輝於八十三年六月十四日經該土地之第二順位抵
    押權人祈蘇月梅同意，申請觀音鄉農會准由祈蘇月梅以七千八百萬代償本息，告
    訴人觀音鄉農會於八十三年六月十七日開會決議「在不違反農會信用部逾期放款
    處理辦法範圍內同意准予以七千八百萬元代償本會之本金與利息」而清償完畢，
    此有觀音鄉農會函送之吳文輝致觀音鄉農會之申請書一紙及觀音鄉農會之會議記
    錄一紙可稽（見本院前審卷第九八頁、第一○○頁至一○三頁）。惟吳文輝既為
    陳良現提供之人頭之一，充作編號四貸款之貸款人、編號一、二、三、五貸款之
    保證人，此與陳良現其他所有以人頭戶借款部分應視為一整體，無從分割，仍無
    礙被告等人為觀音鄉農會處理放款事宜時，意圖為陳良現等人不法之利益，而違
    背其任務為放款行為。只是因嗣後觀音鄉農會由抵押物受償，未生損害而已，此
    部分之行為，仍屬犯罪未遂。另此部份經台灣桃園地方法院檢察署檢察官以八十
    三年度偵字第一一五二四號對該案為不起訴處分，有該案不起訴處分書一紙在卷
    可憑（見原審卷(四)第一二三至一二七頁），惟經本院審理結果認此不起訴部分與
    已起訴部分均為有罪，且具有審判不可分之連續犯關係，其起訴之效力，依刑事
    訴訟法第二百七十六條規定，既及於全部，其不起訴處分即失其效力，本院自得
    併予審判（參見陳樸生著刑事訴訟法實務七十八年十二月重訂初版第三五二頁）
    ，併此敘明。
九、有關附表一編號七至十貸款戶放款部分，查被告等四人於八十一年八月間核准借
    款人陳長維（附表二編號七）、潘宗道（附表二編號八）、林連榮（附表二編號
    九）、朱金重（附表二編號十）等四人以保證人陳良發所提供台北縣林口鄉○○
    ○段頭湖小段二○三地號之工業用地貸款，該地雖曾奉縣（七０）北府建一字第
    一八九０五八號函編為林口「工一」工業用地停止所有權移轉，惟其後已奉台北
    縣政府七十二年十一月一日七二北府建一字第三０一七三六號函解除工業用地之
    編定及解禁所有權之移轉，有土地登記簿謄本及台北縣政府八十四年八月五日八
    四北府建一字第二七六四一號函在卷可稽，被告等尚無起訴書所載「明知該工業
    用地不得放款竟仍予以放款」之行為。被告等亦據以辯稱被告等四人信賴土地登
    記，依土地登記簿記載核准放款，並無違背委任義務。然查，附表一編號七至十
    之貸款戶係陳良現等為分散貸款、規避放款總額限制，而尋覓之人頭貸款戶，且
    為被告等所明知，已如前述。況陳良發等五人自八十一年八月十五日起至八十二
    年六月三十日以該四名人頭戶共貸款九千四百萬元，共自八十二年六月十五日起
    陳良發等五人即拒付本息（詳如附表一編號七至十所載），致生損害於觀音鄉農
    會及農會會員。被告等就該四貸款戶之核准放款行為，顯係意圖為陳良現等人不
    法利益，而為違背其任務之行為。
十、綜上分述，被告等四人之罪證已足，犯行洵堪認定。
參、核被告乙○○、丙○○○、甲○○、丁○○前開附表一編號六至五十六之放款行
    為係犯刑法第三百四十二條第一項之背信罪。另被告四人前開附表一編號一至五
    十六之放款行為係犯刑法第三百四十二條第二項、第一項之背信未遂罪。被告乙
    ○○、丙○○○、林金珠、毆章錦與陳良現、陳良發、陳良欲、胡冠林、「闕姓
    」成年男子間，有犯意聯絡及行為分擔，皆為共同正犯。陳良現等人雖未受觀音
    鄉農會委任處理事務，惟按背信係因身分而成立之罪，渠等共同實施，雖無此項
    身分，依刑法第三十一條第一項規定，仍以共犯論（最高法院二十八年上字第三
    ０六七號判例參照）。又被告乙○○、丙○○○、甲○○、丁○○先後多次背信
    之行為，各自時間緊接，犯罪構成要件各自相同，顯係基於概括犯意為之，為連
    續犯，論以背信既遂一罪，並均依法加重其刑。又公訴人雖未就被告等四人迪化
    段公共設施保留地貸款部分以外之背信犯行起訴，惟上開部分因與起訴部分有連
    續犯之裁判上一罪之關係，為起訴效力所及，本院自得加以審理，附此明。
肆、原審對被告論罪科刑，雖非無見。然(一)原判決事實欄、理由欄雖認定記載被告等
    意圖為第三人不法利益，與陳良現等人共同基於概括犯意，自八十年七月十九日
起至八十二年七月二十九日止，違背規定，陸續對原判決附表二編號一至五十六
    所示之人貸放如該附表所示逾越貸款最高限額之金額，......致生損害於觀音鄉
    農會及該農會會員等情。惟原判決附表二所列之五十六戶貸款戶中，除前六人部
    分列有１至６之編號外，其餘並無所謂七至五十六之編號，使其此部份所認定之
    事實即有未明，不足為適用法律之依據。(二)又依原判決附表二記載內容，各借款
    人借款日期在八十年、八十一年、八十二年間，所借貸之最高金額，各年度依序
    為一千五百萬元、二千八百萬元、二千七百萬元，並未超過觀音鄉農會代表大會
    決議之八十年度至八十二年度對同一會員及同戶家屬放款總額分別不得超過一千
    五百萬元、二千八百萬元、三千萬元之限制。而原判決並無認定記載附表二所列
    之借款人，有數人為同戶家屬，卻於事實欄內認定載謂被告等違背規定陸續對原
    判決附表二所示之人貸放如附表所示逾越貸款最高限額之金額，尚有未合。(三)附
    表一（原判決係附表二）編號一至五之犯行，係背信未遂，原判決認為既遂，核
    有違誤。(四)附表一編號七至十之放款部分，原判決認為不成立犯罪，亦有違誤。
    被告上訴意旨否認犯罪，指摘原判決不當，雖無理由，惟原判決既有可議，自屬
    無可維持，應予撤銷改判。爰審酌被告等四人之素行，犯罪之動機、目的、手段
    、擔任之職務、造成之危害、犯罪後之態度，分別量處如主文第二項所示之刑，
    用資懲儆。
伍、公訴意旨另略以：被告乙○○、丁○○、甲○○、丙○○○等四人明知附表二之
    人雖申請入會，依農會法施行細則第十九條、農會信用部業務管理辦法第十條規
    定，農會會員資格之審查及複審，由理事會為之，農會信用部不得對非會員辦理
    放款規定，故入會會員須經理事會通過始得成為會員，才可對經理事會通過之會
    員放款，乙○○等四人意圖為第三人之利益，彼此間基於概括之犯意聯絡與行為
    分擔，明知附表二之人尚未經理事會通過為非正式會員，不得放款，竟於八十年
    八月廿七日起至八十二年三月三日止仍予放款共六億三千八百萬元，致附表二之
    人對該貸款自八十二年六月起即逾期未再償還任何本息，尚欠該農會六億三千八
    百多元，致生損害於觀音鄉農會及農會會員。因認被告乙○○、丙○○○、甲○
    ○、丁○○共同涉犯刑法第三百四十二條第一項之背信罪嫌云云。經查：
一、按農會法第十三條規定凡中華民國國民，年滿二十歲，因住農會組織區域內，不
    合第十二條規定者，得加入農會為個人贊助會員，而居住之認定除戶籍登記外，
    別無其他實質要件之審查。起訴書附表二所列會員於申請入會時均設籍觀音鄉農
    會組織區域內，理事會不可能不通過其等贊助會員之資格。且觀音鄉農會理事會
    嗣後確實均已通過渠等之會員資格。
二、證人羅筆賜雖證稱徵信人員應該到申貸人的住處去看，然觀音鄉農會向無此例
    ，且現任徵信人員邱熒熠到庭作證，亦證明只要有設籍就可以，只要看擔保品，
    不必要前往住處看（見原審八十五年四月二十六日訊問筆錄）。
三、各農會為發展農會信用部業務，多有於會員申請入會後理事會審查會員資格通過
    前貸放款項之問題，甚至被告卸任總幹事後觀音鄉農會八十三年七月十九日理事
    會仍作出「准新入會員於初審合格後即行貨款之決議」，觀音鄉有農會第十二屆
    第十次理事會紀錄一份在卷可稽，目的不外推展農會信用部業務，並無損害觀音
    鄉農會之意圖。
四、受中央銀行委託負責對中壢、楊梅、觀音、新屋、龍潭、平鎮六家農會金融檢查
    之合作金庫中壢支庫輔導理廖俊雄證稱：「（為何理事會未核准，而加入會員即
    可放款，對此有無意見？）就我輔導後之各農會均有此問題，有一派人認為須經
    理事會通過始可放款，另一派人認為申請為贊助會員後，經理事會追認溯及加入
    會員時生效而可貸款。因各銀行競爭激烈，現各實務均傾向後一派說法，農會先
    天本質不好，較好客戶會被金融機構先爭取過去，我開會時曾提議不應如此限制
    規定，因不合時宜，全省檢查不曾因未糾出此一問題被糾正過，我輔導之六家農
    會均有發生未經核准卻後經追認而生效，均未按規定來做‧‧‧」等語（見原審
    八十四年七月二十八日訊問筆錄）。足證於理事會通過會員資格前放款與農會法
    規定之衝突固有爭議，惟其行為之目的在增加農會與其他金融機構之競爭力，求
    取農會之生存空間，為許多農會所採行則可確定，是被告等四人就未經理事會通
    過之非正式會員提前辦理放款，主觀上應無「損害觀音鄉農會之意圖」，堪可認
    定。
五、綜上所陳，被告等四人上開行為並未違背委任義務，此外，本院復查無其他積極
    證據證明被告此部分犯罪，本應為無罪之諭知，惟公訴人認此部分與前開有罪部
    分有裁判上一罪之連續犯關係，故不另為無罪之諭知，併此敘明。
陸、移送併辦意旨另以：劉邦友（已亡故）原係桃園縣縣長，於七十九年九月二十七
    接獲中油公司函請桃園縣政府報編工業用地以作北部油料儲運中心，乃勾結時任
    觀音鄉長農會總幹事乙○○等人，自組農地炒作集團，在觀音鄉大潭炒入農地四
    十公頃，當年每平方公尺公告地價二百元，劉邦友利用職權指示地價評定委員，
    於八十年七月一日立即將炒入之農地提高為七百二十元，調幅高達四倍，以詐取
    中油公司徵收補償費，其後並勾結知情之乙○○，違法核准超額貸款一億七千九
    百四十三萬元，因而就乙○○涉案部分移送本院併辦云云，經查依併辦意旨所述
    ，被告乙○○與劉邦友係共謀以提高公告地價之方式超額貸款，與前揭借用人頭
    ，分散貸款之犯罪方式不同，且其間尚涉及共同圖利之問題，核與前揭背信罪，
    亦無連續犯之一罪關係，本院無從併案審究，應退回檢察官另行偵辦。
據上論斷，應依刑事訴訟法第三百六十九條第一項前段、第三百六十四條、第二百九
十九條第一項前段、刑法第二十八條、第五十六條、第三百四十二條第一項，罰金罰
鍰提高標準條例第一條前段，判決如主文。
本案經檢察官蔡薰慧到庭執行職務。
中    華    民    國      九十    年      六        月     二十九       日
                          臺灣高等法院刑事第八庭
            審判長法  官  蔡  秀  雄
                                    法  官  楊  炳  禎
                                    法  官  沈  宜  生
右正本證明與原本無異。
如不服本判決應於收受送達後十日內向本院提出上訴書狀，其未敘述上訴之理由者並
得於提起上訴後十日內向本院補提理由書（均須按他造當事人之人數附繕本）。
                                    書記官  楊  翠  明
中    華    民    國      九十    年      七        月       三         日
附錄：本判決論罪科刑法條
刑法第三百四十二條第一項
為他人處理事務，意圖為自己或第三人不法之利益或損害本人之利益，而為違背其任
務之行為，致生損害於本人之財產或其他利益者，處五年以下有期徒刑、拘役或科或
併科一千元以下罰金。

司法院資訊處製作；財團法人民間司法改革基金會備份。
